【裁判字號】    98,家聲,41
【裁判日期】    980306
【裁判案由】    變更子女姓氏
【裁判全文】
臺灣臺中地方法院民事裁定              98年度家聲字第41號
聲  請  人  乙○○
相  對  人  丙○○
上列當事人間聲請變更子女姓氏事件，本院裁定如下：
    主  文
聲請人乙○○之姓氏准予變更為母姓「邱」。
程序費用由相對人負擔。
    理  由
一、按父母離婚，或父母之一方或雙方死亡，或父母之一方或雙
    方生死不明滿3年，或父母之一方曾有或現有未盡扶養義務
    滿2年；且有事實足認子女之姓氏對其有不利之影響時，父
    母之一方或子女得請求法院宣告變更子女之姓氏為父姓或母
    姓，民法第1059條第5項定有明文。次按姓氏屬姓名權而為
    人格權之一部分，具有社會人格之可辨識性，與身分安定及
    交易安全有關外，姓氏尚具有家族制度之表徵，故賦予父母
    選擇權，惟因應情勢變更，倘有事實足認子女之姓氏對其有
    不利之影響時，父母之一方或子女自得請求法院宣告變更子
    女之姓氏為父姓或母姓。復按民法第1059條第5項所規定之
    「有事實足認子女之姓氏對其有不利之影響」，其法條規定
    較為抽象，故實質內容必須透過解釋予以補充，而民法規範
    父母子女間之法律關係，向以追求與維護子女之最佳利益為
    最優先考量，藉以實現憲法保障子女人格權益之價值，此為
    司法院大法官釋字第365號、第587號解釋理由書所闡述，亦
    為近來民法親屬編修法時所遵循，至於如何以子女最佳利益
    為考量，必須綜合家庭狀況、親權行使、子女人格成長等整
    體情狀予以審酌，如認變更姓氏對子女為最有利時，相對而
    言，原姓氏對子女自屬有不利之影響，乃為當然。
二、聲請意旨略以：聲請人為相對人與訴外人甲○○於婚姻關係
    存續期間所生子女，其二人於87年5月20日離婚後，聲請人
    均由甲○○照顧同住並與其家族往來，相對人不僅多年未負
    擔聲請人之生活教養費用，亦未曾關心聲請人，甚至行蹤不
    明不知去向；另相對人失蹤不明期間，地下錢莊多次以父債
    子償為由騷擾聲請人母子，致聲請人需搬家躲避，縱目前生
    活漸趨穩定，聲請人仍時時提心吊膽，對外社交上亦以暱稱
    為代號，不願提起自身姓氏；且相對人曾有家暴行為，令聲
    請人以從相對人姓氏為恥；又相對人家族於甲○○遭受委屈
    時，並無任何援助之舉，聲請人對此家族已無任何傳宗之義
    務，聲請人為報答甲○○之辛苦扶養及無私付出，爰依法請
    求裁定准許變更聲請人之姓氏為母姓「邱」等語。
三、本院依相對人戶籍地寄送調查通知書，通知相對人於98年2
    月12日、3月3日訊問期日到庭，經合法送達，相對人無正當
    理由未到場，致無法得悉其對聲請意旨之意見。
四、本院查：聲請人主張其為相對人與訴外人甲○○所生子女，
    其二人離婚後，聲請人均由甲○○照顧同住，相對人未盡扶
    養責任，聲請人與相對人之家族幾無往來等事實，除據聲請
    人提出戶籍謄本3件為證外，並經關係人甲○○於本院98年3
    月3日訊問時陳述明確，應堪信為真實。而聲請人自父母離
    異後即未與其生父同住，聲請人均由其生母單獨負撫育照顧
    之責，並與生母及生母家族往來，是以聲請人在前述家庭生
    活環境下成長，生母及母方家族在其自我認同（Identifica
    tion）之發展過程中產生絕大的影響力，形成欲符合其認同
    對象之心理趨向，惟其原有人格權中表徵父方家族之父姓，
    與其人格中實際認同之對象相牴觸，聲請人又無從將之切割
    分離，此種自我認同過程中發生之困惑與矛盾，顯不利於身
    心健全之發展；另我國社會仍相當重視家族香火延續的傳統
    觀念，聲請人為報答母親辛苦養育之恩，期待能改從母姓，
    自社會習俗角度觀察，尚稱合理，若聲請人無法如願，在精
    神上難免有未盡孝道之感慨與遺憾，而形成精神上之負擔；
    又聲請人與生父關係疏離，其父顯有疏於保護照顧之情節嚴
    重，未盡扶養義務多年，有事實足認聲請人之姓氏對其成長
    已有不利之影響。執此，本院認聲請人請求變更父姓『彭』
    為母姓『邱』，於法尚無不合，應予准許，爰裁定如主文所
    示。
五、依非訟事件法第21條第2項、民事訴訟法第95條、第78條，
    裁定如主文。
中    華    民    國    98    年    3     月    6     日
                  家事法庭    法  官  劉長宜
上為正本係照原本作成。
如對本裁定抗告須於裁定送達後10日內向本院提出抗告狀。
中    華    民    國    98    年    3     月    6     日
                              書記官  董美惠


司法院資訊處製作；財團法人民間司法改革基金會備份。
